【裁判字號】    92,台上,2054
【裁判日期】    920416
【裁判案由】    殺人
【裁判全文】
最高法院刑事判決                              九十二年度台上字第二○五四號
    上  訴  人  台灣高等法院高雄分院檢察署檢察官
    被      告  甲○○
右上訴人因被告殺人案件，不服台灣高等法院高雄分院中華民國九十一年九月四日第
二審更審判決（八十八年度上更(二)字第一六二號，起訴案號：台灣澎湖地方法院檢察
署八十五年度偵字第四四號），提起上訴，本院判決如左：
    主  文
原判決撤銷，發回台灣高等法院高雄分院。
    理  由
本件原判決以公訴意旨略以：被告甲○○於民國八十三年十二月間，在澎湖縣馬公市
東衛別館未經許可無故持有經公告管制之手槍及子彈；又基於連續殺人之犯意，於八
十四年十一月二十八日晚上九時許，持上開槍彈至同市○○路十五之三號宇鑫珠寶行
，先射擊陳蕭彩虹（改名為蕭家莉）未中，又連續射擊陳湘陵六槍，其中二槍射中胸
部及頭部，致陳湘陵傷重送醫不治死亡，因認被告涉犯修正前槍砲彈藥刀械管制條例
第七條第四項、第十一條第三項及刑法第二百七十一條第一項、第二項罪嫌。經審理
結果，認被告之犯罪不能證明，因而維持第一審諭知被告此部分無罪之判決，駁回檢
察官在第二審關於此部分之上訴，固非無見。
惟按審理事實之法院對於被告有利及不利之證據，應一律注意，詳為調查，綜合全案
證據資料，本於經驗法則以定其取捨，並將取捨證據及得心證之理由於判決內詳為說
明。故證據雖已調查，而事實仍欠明暸，尚有其他客觀上為認定事實、適用法律基礎
之證據並未調查，仍難遽為被告有利或不利之認定；如有應調查之證據未予調查，率
行判決，其判決當然為違背法令。經查：（一）被害人陳蕭彩虹（嗣更名為蕭家莉，
以下稱被害人）係本案現場之唯一目擊證人，其於案發之第二日警訊筆錄即指稱：「
……我見狀起身走出董事長室與該男子打招呼（我原以為是客人），該男子即不吭聲
舉槍朝我開了一槍……該男子長相臉圓稍大，眼大，膚黑……」等語（詳澎湖縣警察
局馬公分局八十五年馬警分三字第○○四二四號卷第四十四頁反面、第四十五頁），
足證被害人確曾與歹徒正面相對，並描述該歹徒之特徵甚詳，而秘密證人Ａ１於警訊
時亦證稱：「在十一月二十八日案發後，警察有拿幾十張照片給老板娘蕭彩虹指認，
蕭女一眼即認出其中一張是嫌犯甲○○，但因當時人多，蕭女甚為恐懼，怕再遭不測
，所以不敢指認，嫌犯甲○○之名字是蕭女在十二月一日上午於公司內單獨告訴我的
」等語（同上警卷第六十三頁），且被害人亦請求傳訊何春乾以茲證明其係在眾多照
片中指認出被告為行兇之人，原判決以證人吳見智所證稱：係八十四年十二月四日拿
甲○○照片供被害人指認等語，而認被害人當時係以甲○○一人蓄長髮之照片為指認
對象，身邊又有向吳見智指稱被告甲○○持有槍械之陳相國在場，被害人指認非可採
擇等旨，此與秘密證人Ａ１所證述：被害人在十二月一日即告知係甲○○，即有不合
，則究竟被害人於十二月四日之前，是否已由何春乾提供多數照片由其辨認，此關係
被害人之指認是否有因誤導而致誤認之情形，即非無查明之必要，原審認無傳訊何春
乾之必要，而未予調查，殊嫌速斷。（二）秘密證人Ａ１於警訊及第一審供證：經伊
深入查證，八十四年九月間澎湖第一信用合作社澎南分社被搶新台幣一百多萬元，係
被告及陳漢陵、陳相國等人所犯，嗣將搶得之款項交給陳湘陵週轉，惟被陳湘陵獨吞
，引發被告不滿才持槍射殺陳湘陵，伊調查時有錄一捲錄音帶云云（詳同上警卷第六
十頁反面、第一審卷第一八八頁）。經查本案送鑑彈頭、彈殼與上開搶案現場採獲彈
頭、彈殼紋痕相吻合，認係同一槍枝所擊發之彈頭、彈殼，有內政部警政署刑事警察
局鑑驗通知書附於偵查卷第八十九頁可憑，則該秘密證人Ａ１所供，似非無稽，實情
如何及有無該秘密證人所指之錄音帶？應有調查之必要，原審雖傳訊上開搶案之承辦
員警呂正清證稱無錄音帶云云，惟查製作該秘密證人Ａ１筆錄之人為何春乾及劉克昌
，原審未傳訊該二人詳予調查當時製作秘密證人筆錄時有無交付錄音帶等情，僅憑非
當事人之呂正清之證言，即為被告有利之認定，亦有就客觀上為法院認定事實之基礎
之證據未盡調查能事之違法。檢察官上訴意旨執以指摘，非無理由，應認原判決仍有
撤銷發回之原因。另被告涉嫌違反槍砲彈藥刀械管制條例部分，因公訴人認該部分與
上開持槍殺人罪部分為牽連犯，有裁判上一罪關係而提起公訴，爰一併發回。
據上論結，應依刑事訴訟法第三百九十七條、第四百零一條，判決如主文。
中      華      民      國    九十二    年      四      月     十六     日
                              最高法院刑事第十庭
                                  審判長法官  林  增  福
                                        法官  邵  燕  玲
                                        法官  吳  昆  仁
                                        法官  陳  世  雄
                                        法官  惠  光  霞
      右正本證明與原本無異
                                              書  記  官
中      華      民      國    九十二    年      四      月    二十四    日


司法院資訊處製作；財團法人民間司法改革基金會備份。
